【裁判字號】    97,訴,1596
【裁判日期】    971208
【裁判案由】    拆屋還地
【裁判全文】
臺灣高雄地方法院民事判決              97年度訴字第1596號
原      告  甲○○
訴訟代理人  王仁聰律師
被      告  乙○○
訴訟代理人  史乃文律師
複 代理 人  楊林澂律師
上列當事人間請求拆屋還地事件，經本院於民國97年11月24日言
詞辯論終結，判決如下：
    主  文
被告應將坐落高雄市○○區○○段七七地號、面積二八九點八平
方公尺土地上，如附圖斜線Ａ１部分面積一七○點五○平方公尺
之地上物拆除，將該部分占用之土地交還原告。
被告應給付原告新台幣陸萬玖仟伍佰陸拾肆元，及自民國九十七
年四月十日起至清償日止，按年息百分之五計算之利息。
原告其餘之訴駁回。
訴訟費用由被告負擔三分之二，餘由原告負擔。
本判決於原告以新台幣肆拾伍萬肆仟陸佰陸拾陸元為被告供擔保
後，得假執行。但被告如以新台幣壹佰參拾陸萬肆仟元為原告預
供擔保後，得免為假執行。
原告其餘假執行之聲請駁回。
    事  實  及  理  由
一、按訴狀送達後，原告不得將原訴變更或追加他訴，但擴張或
    減縮應受判決事項聲明者，不在此限；民事訴訟法第255 條
    第1 項第3 款定有明文。本件原告起訴時請求被告應給付新
    台幣（下同）197,064 元及法定遲延利息，嗣於訴訟中減縮
    聲明為115,940 及法定遲利息，依首揭規定，與法相符。
二、原告主張：
  (一)坐落高雄市○○區○○段77地號、面積289.8 平方公尺土地
    （下稱系爭土地）為原告所有，被告無合法正當權源，竟占
    用系爭土地如附圖斜線Ａ１部分、面積170.50平方公尺，並
    在其上搭建門牌號碼高雄市○○區○○路54號未保存登記建
    物（下稱系爭房屋）居住，經原告於民國97年2 月25日寄發
    律師函限期被告交還，均置之不理。為此，爰依民法第767
    條規定，請求被告應將其無權占用系爭土地如附圖斜線Ａ１
    部分之系爭房屋拆除，將該佔用部分土地返還原告。
  (二)被告無權占用系爭土地如附圖斜線Ａ１部分，致使原告受有
    相當於租金之損害，原告自得依不當得利之法則，請求被告
    返還自起訴時回溯5 年相當於租金之利益。又系爭土地申報
    地價每平方公尺1,360 元，依申報地價年息百分之10計算，
    原告得請求被告返還115,940 元（1360×170.50×10% ×5
    ＝115940）。為此，爰依民法第179 條規定，請求被告給付
    相當於土地租金之不當得利。
  (三)並聲明：(1)被告應將系爭土地如附圖斜線Ａ１部分面積170.
    5 平方公尺之地上物拆除，將該部分占用之土地交還原告。
    (2)被告應給付原告115,940 元，及自起訴狀繕本送達翌日起
    至清償日止，按年息百分之5 計算之利息。(3)願供擔保請准
    宣告假執行。
三、被告則以：
  (一)系爭土地（重測前為大坪頂段31之34地號）與同段76地號土
    地（重測前為大坪頂段31之36地號，下稱系爭76地號土地）
    ，為被告與訴外人梁村田於64年間合資向訴外人簡高山購得
    ，然於分割登記時，因登記錯誤，造成應登記為被告所有之
    系爭土地，誤登記所有權人為梁村田，而應登記為梁村田所
    有之系爭76地號土地，誤登記被告為所有權人。嗣因梁村田
    積欠訴外人即原告之姐黃淑芬債務，黃淑芬於73年間聲請法
    院查封拍賣系爭土地時，被告及黃淑芬始發現上開登記錯誤
    情事，且黃淑芬亦知悉被告興建房屋並居住在系爭土地上，
    而黃淑芬仍買受系爭土地，再將之出賣予知情之原告。從而
    ，原告之前前手梁村田並非系爭土地之真正權利人，且原告
    前手黃淑芬及原告均非善意，原告不可能取得大於前手之權
    利，是原告自非系爭土地之所有權人，無從依民法第767 條
    規定行使權利，且其提起本訴係屬權利濫用。另被告既為系
    爭土地之真正所有權人，使用系爭土地即非無法律上權源，
    亦無受有不當利得之可言。
  (二)又於87年間，高雄市小港區大坪頂地區○○道路用地徵收，
    原告以系爭土地所有權人身分，領取自系爭土地分割而出之
    同段77-1、77-3、77-4地號土地補償金計2,918,559 元，而
    被告卻因登記錯誤，僅得領取自系爭76號土地分割之同段76
    -1號土地補償金939,427 元，是因登記錯誤致原告溢領1,97
    9,132 元及迄今已近10年之法定利息，故如鈞院認定被告係
    無權占用而應返還不當利得，被告就前開原告溢領1,979,13
    2 元之不當得利部分，為抵銷之抗辯。
  (三)並聲明：(1)原告之訴駁回。(2)如受不利之判決，願供擔保免
    予假執行。
四、兩造不爭執之事項及簡化之爭點為：
  (一)兩造不爭執事項：
  1.系爭土地現登記為原告所有。
  2.原告於74年2 月1 日自黃淑芬買受系爭土地，並於同年4 月
    30日辦妥所有權移轉登記。又黃淑芬係於74年1 月9 日，經
    法院拍賣，自梁村田買受系爭土地。
  3.系爭土地如附圖斜線Ａ１部分、面積170.5 平方公尺，確為
    被告占有使用，並在其上搭蓋系爭房屋。又登記被告所有之
    系爭76地號土地上，有原告所有建物。
  4.系爭土地自89年間起申報地價均為每平方公尺1,360元。
  5.於87年間高雄市小港區大坪頂地區○○道路用地徵收，原告
    領取自系爭土地分割而出之同段77-1、77-3、77-4地號土地
    補償金計2,918,559 元；被告領取自同段76號土地分割而出
    之76-1號土地補償金939,427 元。
  (二)兩造爭執事項：
  1.被告主張與原告前前手梁村田間，就系爭土地與系爭76號土
    地相互錯誤登記，其為系爭土地實際上所有權人，有正當權
    源，有無理由？
  2.原告請求相當於租金之不當得利以何數額為適當？
五、前揭不爭執事項，業據原告提出系爭土地登記謄本、地籍圖
    謄本、律師函各1 紙（本院審卷第6 至8 頁）、系爭土地登
    記簿影本1 份、地價第二類謄本（本院審卷第117 至121 頁
    、第123 至127 頁）等為證，並有被告提出之系爭76地號土
    地登記謄本1 紙、系爭土地及系爭76地號土地登記簿影本1
    份、系爭76地號土地補償地價歸戶印領清冊1 紙（本院審卷
    第20至31頁）等附卷可稽，且本院依職權會同兩造及高雄市
    政府地政處前鎮地政事務所（下稱前鎮地政事務所）人員勘
    測屬實，有現場照片4 張，並製有勘驗筆錄及囑託前鎮地政
    事務所人員繪製複丈成果圖（本院審卷第50至54頁、第63、
    64頁）存卷可考，自堪認為真實。茲就兩造之爭點，析述本
    院得心證之理由如下：
  (一)被告主張與原告前前手梁村田間，就系爭土地與系爭76號土
    地相互錯誤登記，其為系爭土地實際上所有權人，有正當權
    源，有無理由？
  1.按當事人主張有利於己之事實，就其事實有舉證之責任，民
    事訴訟法第277 條定有明文。次按主張法律關係存在之當事
    人，僅須就該法律關係發生所須具備之特別要件，負舉證之
    責任，至於他造主張有利於己之事實，應由他造舉證證明；
    最高法院48年度台上字第887 號判例意旨可資參照。
  2.按「不動產所有權之移轉，不以交付該不動產為其效力發生
    要件，不動產之買受人雖未受交付，而依物權法之規定，出
    賣人移轉所有權於買受人之法律行為已生效力者，自不能因
    買受人尚未交付即謂其所有權未曾取得，又不動產之重複買
    賣，以先辦妥所有權移轉登記者，應受法律之保護」，最高
    法院59年台上字第1534號判例意旨參照。又按「拍賣之不動
    產，買受人自領得執行法院所發給權利移轉證書之日起，取
    得該不動產所有權，強制執行法第98條前段定有明文。被上
    訴人既已取得執行法院所發給之權利移轉證書，自已取得系
    爭房屋之所有權。縱令被上訴人之前手曾將系爭房屋出賣與
    上訴人，但既未辦理所有權移轉登記，上訴人要不得以其與
    被上訴人之前手訂有買賣契約，主張對現在之房屋所有人即
    被上訴人有使用房屋之權利」（最高法院75年度台上字第11
    31號判決要旨參照）。
  3.查，被告主張伊與原告前前手梁村田間確有約定應將系爭土
    地登記為伊所有，梁村田則取得系爭76地號土地所有權，因
    登記錯誤，始將系爭土地登記為梁村田所有等語，縱使為真
    。惟不動產物權，依法律行為而取得、設定、喪失及變更者
    ，非經登記，不生效力；又債之契約，僅於訂約當事人之間
    發生債之效力，不得以之對抗契約以外之第三人，此觀民法
    第758 條、第153 條規定意旨自明；則被告與梁村田間就系
    爭土地及系爭76地號土地之應登記為何人所有之契約，在被
    告未為系爭土地所有權登記前，充其量僅生債之關係，其效
    力並不及於非契約
    當事人之黃淑芬或原告。揆諸前揭說明，系爭土地所有權應
    歸屬買受並已為所有權移轉登記而發生物權關係之原告。況
    被告亦未能舉證證明確與梁村田間有前揭約定，即由被告取
    得系爭土地所有權，以實其說。從而，被告主張原告之前前
    手梁村田並非系爭土地之真正權利人，且原告前手黃淑芬及
    原告均非善意，自無法取得大於前手之權利，原告應非系爭
    土地之所有權人云云，即屬無據。
  4.按所有人對於無權占有或侵奪其所有物者，得請求返還之，
    民法第767 條前段定有明文。依此，以無權占有為原因，請
    求返還所有物之訴，被告對原告就其物有所有權存在之事實
    無爭執，而僅以非無權占有為抗辯者，原告於被告無權占有
    之事實，無舉證責任。被告應就其取得占有，係有正當權源
    之事實證明之。如不能證明，則應認原告之請求為有理由（
    最高法院72年度台上字第1552號判決要旨參照）。查，系爭
    土地所有權人應為原告，已如前述，原告自有系爭土地所有
    權之權能，則揆諸前揭規定及最高法院判決要旨說明，被告
    自應就其對系爭土地如附圖斜線Ａ１部分係有權占有一節，
    予以舉證，然被告亦未就其取得占有係有正當權源之事實，
    加以舉證以實其說，則依前開說明，原告主張被告係無權占
    有系爭土地等情，核屬正當。從而，原告本於民法第767 條
    規定，請求被告應將系爭土地如附圖斜線Ａ１部分、面積17
    0.50平方公尺之系爭房屋拆除，並將該佔用部分土地交還原
    告，為有理由，應予准許。
  (二)原告請求相當於租金之不當得利以何數額為適當？
  1.按無法律上之原因而受利益，致他人受損害者，應返還其利
    益；雖有法律上之原因，而其後已不存在者，亦同。民法第
    179 條定有明文。又按不當得利之法則請求返還不當得利，
    以無法律上之原因而受利益，致他人受有損害為其要件，故
    其得請求返還之範圍，應以對方所受之利益為度，非以請求
    人所受損害若干為準，無權占有他人土地，可能獲得相當於
    租金之利益為社會通常之觀念，是被上訴人抗辯其占有系爭
    土地所得之利益，僅相當於法定最高限額租金之數額，尚屬
    可採；最高法院著有61年台上字第1695號判例意旨可資參照
    。本件係無權占有系爭土地如附圖斜線Ａ１部分，已如前述
    ，顯已侵害原告之權利，並獲有不當得利，依前開最高法院
    判例意旨及民法第179 條之規定，原告自得就被告占有範圍
    ，計算所得之不當得利，並請求被告返還。
  2.按「城市地方房屋之租金，以不超過土地及其建築物申報總
    價年息百分之10為限」、「第97條、第99條及第101條之規
    定於租用基地建築房屋均準用之」，土地法第97條第1項、
    第105 條分別定有明文。查，系爭土地自89年間起申報地價
    均為每平方公尺1,360 元，且被告係占有使用如附圖斜線Ａ
    １部分面積170.50平方公尺，業如前述，是被告占有使用系
    爭土地如附圖斜線Ａ１部分之申報總價計231,880 元（計算
    式：1360×170.5 ＝231880），復「系爭土地坐落大坪頂半
    山丘上，附近多為二、三層樓透天屋，無大眾交通工具可直
    接抵達，據附近居民稱最近之公車站行走約2 、3 分鐘，附
    近僅有雜貨店，無其他商店，道路於占用房屋之東側為8 米
    、北側為12米」等情，此經本院到場勘驗屬實，並製有勘驗
    筆錄在卷可稽。基此，依系爭土地之公告現值、土地坐落位
    置、附近繁榮程度、生活便利性等一切情狀，認系爭土地按
    申報地價年息百分之6 計算相當於租金之不當得利為適當。
    據上，被告就5 年使用系爭土地相當於租金之不當得利，計
    69,564元（計算式：231880×6/100 ×5 ＝69564） 。是原
    告得請求自本件起訴時回溯5 年相當於租金之不當得利計69
    ,564元，逾此部分之請求，則屬無據。
  3.查，於87年間高雄市小港區大坪頂地區○○道路用地徵收，
    原告領取自系爭土地分割而出之同段77-1、77-3、77-4地號
    土地補償金計2,918,559 元，被告領取自系爭76號土地分割
    而出之76-1號土地補償金939,427 元，已如前述。又原告確
    為系爭土地所有權人，而被告就系爭土地並無任何權利，亦
    如前述。準此，原告受領系爭土地分割出之同段77-1、77-3
    、77-4地號土地補償金計2,918,559 元，係基於其為系爭土
    地所有權人地位，自有法律上之原因，且原告受領前開補償
    金，亦未致被告受有任何損害。從而，被告主張原告並非系
    爭土地所有權人，溢領補償金1,979,132 元及迄今已近10年
    之法定利息，以為抵銷上開相當租金之不當得利云云，亦屬
    無據。
六、綜上所述，原告本於民法第767 條規定及不當得利之法律關
    係，請求被告應將系爭土地如附圖斜線Ａ１部分面積170.50
    平方公尺之地上物拆除，將該部分占用之土地交還原告；被
    告應給付原告69,564元，及自起訴狀繕本送達翌日即97年4
    月10日起至清償日止，按年息百分之5 計算之利息，為有理
    由，應予准許。逾此範圍之請求，為無理由，應予駁回。又
    兩造分別陳明願供擔保，聲請宣告假執行或免為假執行，經
    核原告勝訴部份，合於法律規定，爰分別酌定相當之擔保金
    額併予宣告之。至原告敗訴部分，其假執行聲請即失所附麗
    ，應併予駁回。
七、本件事證已臻明確，兩造其餘陳述及攻擊防禦方法經本院斟
    酌後認均不影響本判決之結果，爰不再逐一詳予論述，附此
    敘明。
八、據上論結，原告之訴為一部有理由，一部無理由，依民事訴
    訟法第79條、第390 條第2 項、第392 條第2 項，判決如主
    文。
中    華    民    國    97    年    12    月     8    日
                  民事第五庭  法  官  洪榮家
正本係照原本作成。
如不服本判決，應於送達後20日內，向本院提出上訴狀並表明上
訴理由，如於本判決宣示後送達前提起上訴者，應於判決送達後
10日內補提上訴理由書（須附繕本）。
中    華    民    國    97    年    12    月     8    日
                              書記官  胡美儀


司法院資訊處製作；財團法人民間司法改革基金會備份。
